臺灣高等法院高雄分院刑事判決　　 95年度上更(二)字第189號
上　訴　人　臺灣高雄地方法院檢察署檢察官
被　　　告　丙○○
選任辯護人　許龍升律師
　　　　　　吳春生律師
被　　　告　丁○○
指定辯護人　郭國益律師
上列上訴人因被告違反槍砲彈藥刀械管制條例案件，不服臺灣高
雄地方法院90年度訴字第1162號中華民國 91年9月26日第一審判
決（起訴案號：臺灣高雄地方法院檢察署90年度偵字第2409號 ）
，提起上訴，判決後，經最高法院第二次發回更審，本院判決如
下：
    主  文
上訴駁回。
    理  由
壹、公訴意旨略以：緣共同被告戊○○（業經本院以民國92年度
    上更 (一)字 第126 號判處有期徒刑5 年2 月，併科罰金新
    臺幣（下同）10萬元，並經最高法院以95年度台上字第2580
    號駁回上訴確定）明知槍、彈係經政府管制之物，未經許可
    不得擅自持有、寄藏，竟於85年初，受友人曾孟偉（已死亡
    ）之委託，代為保管具有殺傷力，由西班牙STAR廠製造之9M
    M 半自動制式手槍1 枝及子彈5 顆，即予保管而未經許可持
    有、寄藏。被告丙○○（綽號阿牛）因與乙○○有債務糾紛
    ，於89年8 月10日2 時許，雙方在高雄市○○○路金帝大舞
    廳相遇，即前往高雄市○○區○○路與十全路口洛水軒茶坊
    （起訴書誤繕為洛水茶軒坊，下同）商談債務。詎協談中被
    告丙○○假藉聯絡其妻即被告丁○○帶錢前往，2 人乃基於
    共同教唆犯意，於電話中暗示丁○○帶同戊○○持前開槍、
    彈，與友人綽號「阿賢」之不詳姓名成年男子及徐家玉等人
    前來洛水軒茶坊，嗣被告丙○○見被告丁○○等人到來，態
    度突轉強硬，並持手中茶杯丟擊乙○○，隨與「阿賢」、徐
    家玉共同毆打乙○○（此部分未據告訴），場面乃趨混亂。
    戊○○見狀，為控制場面且警告乙○○與偕同前往之友人，
    竟另行起意，掏出槍枝朝店內天花板鳴槍一發，致乙○○心
    生畏懼（戊○○恐嚇部分，業經本院前審91年度上訴字第19
    05號判處有期徒刑5 月，如易科罰金以銀元300 折算1 日確
    定），而偕乙○○同往該茶坊之友人郭昆和、楊光棚適在左
    近，即上前欲搶奪該槍枝，戊○○恐槍枝被搶，竟再對地面
    射擊一發。嗣見警據報趕赴現場，即各行逃逸，為警在現場
    扣得彈殼1 枚，戊○○並於當日15時30分許，攜前開手槍及
    子彈3 顆前往警局投案，並由警方扣得槍枝1 枝及子彈3 顆
    。因認被告丙○○、丁○○涉嫌違犯槍砲彈藥刀械管制條例
    第7 條第4 項未經許可持有制式手槍罪、同條例第12條第 4
    項未經許可持有子彈罪之教唆犯罪嫌。
貳、按犯罪事實應依證據認定，無證據不得認定犯罪事實；不能
    證明被告犯罪者，應諭知無罪之判決，刑事訴訟法第154 條
    第2 項、第301 條第1 項分別定有明文。又事實之認定，應
    憑證據，如未能發現相當證據，或證據不足以證明，自不能
    以推測或擬制之方法，為裁判基礎；且認定不利於被告之事
    實須依積極證據，苟積極證據不足為不利於被告事實之認定
    時，即應為有利於被告之認定；另認定犯罪事實所憑之證據
    ，雖不以直接證據為限，間接證據亦包括在內，然而無論直
    接證據或間接證據，其為訴訟上之證明，須於通常一般之人
    均不致有所懷疑，而得確信其為真實之程度者，始得據為有
    罪之認定，倘其證明尚未達到此一程度，而有合理之懷疑存
    在而無從使事實審法院得有罪之確信時，即應由法院為諭知
    被告無罪之判決（最高法院40年度台上字第86號、30年度台
    上字第816 號、76年度台上字第4986號判例意旨參照）。又
    刑事訴訟法第161 條已於91年2 月8 日修正公布，其第1 項
    規定：檢察官就被告犯罪事實，應負舉證責任，並指出證明
    之方法。因此，檢察官對於起訴之犯罪事實，應負提出證據
    及說服之實質舉證責任。倘其所提出之證據，不足為被告有
    罪之積極證明，或其指出證明之方法，無從說服法院以形成
    被告有罪之心證，基於無罪推定之原則，自應為被告無罪判
    決之諭知（最高法院92年台上字第128 號判例意旨參照）。
參、公訴人認被告丙○○、丁○○涉嫌違犯上開罪嫌，無非係以
    ：被告丙○○因積欠被害人乙○○債務，2 人於前開時、地
    相遇，雙方即至洛水軒茶坊協談債務，期間被告丙○○即以
    行動電話聯絡其妻即被告丁○○前往，於被告丁○○帶同戊○○與其他之人前往後，被告丙○○態度即突轉強硬，進而
    雙方發生毆打等情，為被害人乙○○所陳明，亦為證人即偕
    同乙○○前往之友人郭昆和、楊光棚證述在卷；被告丙○○
    若僅通知被告丁○○單獨帶錢前往，儘可將金錢交付乙○○
    即可了事，何竟於被告丙○○以電話通知後，被告丁○○竟
    帶同他人，並由戊○○攜帶槍彈前往並開槍，顯然於電話中
    2 人即有默契，並基於共同犯意，由被告丁○○實施教唆他
    人帶槍前往，當無可疑為其論據。
肆、訊據被告丙○○、丁○○均矢口否認有何教唆戊○○持有制
    式手槍、子彈之犯行，被告丙○○辯稱：伊在金帝大舞廳被
    乙○○等人帶到洛水軒茶坊，伊曾打電話給伊妻丁○○帶錢
    到洛水軒茶坊還乙○○錢，並未教唆戊○○持槍、彈到洛水
    軒茶坊開槍等語。被告丁○○則辯稱：伊與丙○○、阿賢原
    先是在金帝大舞廳一起喝酒，丙○○被告乙○○帶到洛水軒
    茶坊時伊並不知情，後來丙○○打電話來，要伊帶10萬元去
    洛水軒茶坊，伊就與阿賢坐計程車過去，伊要離開舞廳時在
    門口遇到徐家玉，他伊告訴徐家玉說是丙○○打電話要伊帶
    錢過去洛水軒茶坊，後來伊在茶坊門口又遇到徐家玉，伊不
    知道他為何會過去茶坊，伊與阿賢及徐家玉3 人乃一同進入
    茶坊，丙○○只是打電話要伊帶10萬元去洛水軒茶坊，並未
    叫伊帶人過去開槍，伊也沒有教唆戊○○到洛水軒茶坊開槍
    等語。經查：
一、證據能力方面
    按92年1 月14日修正通過之刑事訴訟法施行前，已繫屬於各
    級法院之案件，其以後之訴訟程序，應依修正刑事訴訟法終
    結之。但修正刑事訴訟法施行前已依法定程序進行之訴訟程
    序，其效力不受影響，刑事訴訟法施行法第7條之3定有明文
    。所謂已依法定程序進行之訴訟程序，其「效力不受影響」
    ，依其立法意旨係指為避免程序之勞費，本諸舊程序用舊法
    ，新程序始用新法之一般法則，各級法院於修正之刑事訴訟
    法施行前，已依法踐行之訴訟程序（包含相關證據法則之適
    用），其效力不受影響。故而，對於提起上訴之案件，於修
    正刑事訴訟法施行前，原審法院就可得為證據之證據，已依
    法定程序調查者，其效力亦不受影響而言。另參酌司法院大
    法官會議釋字第582號、第592號解釋意旨，關於其他具證人
    適格之人所為陳述，如事實審法院於刑事訴訟法施行（92年
    9月1日）前，已依法定程序調查者，其效力如何，自應適用
    刑事訴訟法施行法第7 條之3 但書之規定，以為判斷之準據
    （最高法院94年度台上字第5742號判決意旨參照）。查本案
    係於90年5 月18日即已繫屬於第一審法院，於91年12月4 日
    繫屬於本院，而證人乙○○、郭昆和、楊光棚於警詢中供述
    之時間均在前述刑事訴訟法92年1 月14日修正通過前，亦即
    均在修正刑事訴訟法施行前，且上開證人之證詞，原審法院
    及本院前審均已依修正刑事訴訟法施行前之法定調查程序予
    以調查，揆諸前開說明，其效力不受影響，自得引用為論罪
    之依據。
二、實體方面
(一)共同被告戊○○於案發時，持扣案具有殺傷力之西班牙STAR
    廠製造之9MM 半自動制式手槍及子彈至洛水軒茶坊開槍之情
    ，迭經戊○○及被告丙○○、丁○○於警訊、偵查及原審調
    查中供述明確，並經證人乙○○、郭昆和、楊光棚於警訊證
    述屬實，證人郭昆和於警訊更證稱：「經我現場指認之戊○○即為本（10）日凌晨4 時許，在本市○○路、十全路口若
    （洛）水軒開槍之人」、（「為何如此確定？）答：因為我
    有搶奪其持有射擊之手槍，故我非常確定」（見警卷第19頁
    正、反面）；並有扣案之西班牙STAR廠製造之9MM 半自動制
    式手槍1 枝、制式口徑9MM 子彈3 顆（原有5 顆，經戊○○
    於洛水軒茶坊擊發2 顆）、已擊發之子彈彈殼1 顆可資佐證
    。又扣案之手槍、子彈及彈殼經送內政部警政署刑事警察局
    以性能檢驗法、電解腐蝕法、試射法、顯微鏡比對法鑑驗結
    果，送鑑手槍1 枝（槍枝管制編號0000000000號），認係西
    班牙STAR廠口徑9MM 制式手槍半自動手槍，槍管內具6 條右
    旋來復線，槍號磨滅，經電解腐蝕結果無法重現，機械性能
    良好，認具殺傷力；送鑑子彈2 顆，均認係口徑9MM 制式子
    彈（1 顆彈底標記ACP 89，一顆彈底標記為9MM FNB 80），
    可供上述槍枝裝填發射（經均試射），均認具殺傷力。送鑑
    槍擊案子彈1 顆，認係口徑9MM 制式子彈（彈底標記為-PMC
    -9MM），認具殺傷力；送鑑槍擊案彈殼1 顆，認係已擊發之
    口徑9MM 制式子彈彈殼（彈底標記為R-P9MM LNGER），經與
    上述送鑑槍枝（槍枝管制編號0000000000號）試射彈殼比對
    結果，其彈底紋痕特徵相吻合，認係由該槍所擊發，此有該
    局89年9 月7 日刑鑑字第121398號鑑驗通知書1 紙在卷可憑
    （見偵卷第31頁）。戊○○因坦承上開犯行，並經原審法院
    治安法庭裁定送感訓處分。以戊○○係已成年之人，當知事
    態之嚴重性，不可能隨意出面代扛罪責，是其後翻異前詞否
    認犯行，其動機實令人懷疑。何況戊○○辯稱開槍之人係綽
    號「大象」之人，其與綽號「阿賢」之人共同經營賭場，然
    竟不知該2 人之真實姓名、年籍資料，俾供法院查證，殊與
    常情有違而難令人置信（嗣經本院更 (一)審 向高雄縣政府
    警察局岡山分局函查，始知綽號「大象」之人為甲○○，綽
    號「阿賢」之人則不知為何人，此有附於本院更 (一)審 卷
    第103 頁之高雄縣政府警察局岡山分局92年6 月18日岡警刑
    字第0920006022號函1 紙在卷可稽）。又戊○○辯稱：「大
    象」、「阿賢」叫伊出來扛罪，願給安家費，渠等於伊羈押
    期間曾與之會面，事後食言，伊乃翻供云云。惟經本院前審
    向臺灣高雄看守所函調戊○○羈押期間之接見登記表，僅其
    父母兄長與之閒話家常，並無所謂阿賢、大象等人接見之紀
    錄，此有臺灣高雄看守所92年1 月17日高所坤戒字第104 號
    函所附之接見登記表在卷足憑（見本院前審卷第 91-92 頁）
    ，是被告戊○○事後翻異前供，辯稱代人頂罪云云，殊不足
    取。且戊○○因持上開槍、彈至洛水軒茶坊開槍等情，業經
    本院前審92年度上更 (一)字 第126 號判處有期徒刑5 年 2
    月，併科罰金新臺幣10萬元，戊○○不服提起上訴，經最高
    法院以95年台上字第2580號駁回上訴確定，益徵持扣案槍、
    彈前往洛水軒茶坊開槍之人確為戊○○無訛。
(二)持扣案槍、彈前往洛水軒茶坊開槍之人確係戊○○業經本院
    認定如前，茲應探究者厥為，被告2 人是否教唆戊○○持手
    案槍、彈前往洛水軒茶坊開槍，甚或與戊○○持有槍、彈行
    為有犯意聯絡及行為分擔？經查：
  1.戊○○於警詢中供稱：「我於89年8月10日凌晨2時30分許坐
    計程車前往洛水軒茶坊泡茶，至4時許，見朋友「阿牛 」與
    其他男子在談事情，後來場面開始複雜吵鬧，「阿牛」那桌
    開始打架，我為了控制混亂避免「阿牛」被打，就拿出預藏
    之西班牙製制式90手槍對空鳴槍一槍，此時有不詳男子向前
    搶奪我手中之手槍，我情急之下拉滑套1 下，跳出子彈1 顆
    ，搶奪之際又走火射擊1 發。我與「阿牛」是朋友關係，不
    是他叫我去現場，是我剛好去該處而碰上的，現在在分局內
    之丙○○就是「阿牛」沒錯」等語（見警卷第2 頁反面）。
    於偵查中供稱：「89年8 月10日凌晨2 時30分我有在洛水軒
    茶坊開了2 槍，槍枝原本就帶在身上，當時是我自己1 人去
    洛水軒茶坊喝茶、喝酒，沒有與他人約定見面，也不是丙○○約我前去的，我到現場時，並未看到丙○○，是丙○○與
    另外一名男子在店外吵鬧，我出去查看，看到對方很多人在
    打丙○○，我開槍是為了阻止他們打丙○○」（見偵卷第6-
    7 頁），「我是在半夜2 點多1 個人從梓官鄉坐計程車到洛
    水軒茶坊，當時我開2 槍，1 發是在裡面的櫃台打天花板，
    1 發在店外對空鳴槍，大約下午3 時許我自己就去自首」（
    見偵卷第15頁反面），「當天我開2 槍，1 槍對著天花板，
    開完第1 槍後，1 個長得很壯、很胖的人跟我搶槍，在搶槍
    當中我對空再開1 槍，當天並沒有人通知我到茶坊現場」等
    語（見偵卷第40-41 頁）。足見案發當晚是戊○○自行前往
    洛水軒茶坊泡茶時，偶遇友人即被告丙○○與乙○○在該處
    商談債務事宜，後來場面逐漸吵雜混亂並發生打架，戊○○
    為了控制混亂避免被告丙○○被打，始自行取出預藏之手槍
    朝天花板開1 槍，後來有人趨前搶槍，在搶槍當中戊○○對
    空再開1 槍，職是，戊○○持槍前往洛水軒茶坊，嗣後並在
    該茶坊開槍，均係戊○○自發性之行為，與被告2 人無涉甚
    明。
  2.證人丁○○證稱：案發當天我原來在家裡，我先生撥電話給
    我，說他在金帝舞廳喝酒，他身上有10萬元，怕會丟掉，所
    以叫我過去拿錢，後來我先生去上廁所後我就找不到他，他
    剛好打電話給我叫我拿10萬元到洛水軒茶坊，我先生的朋友
    阿賢剛好也在場，他就跟我一起搭計程車去，我們在洛水軒
    茶坊門口剛好碰到徐家玉，3 人就一起進去。我一進去就把
    錢拿給我先生，我先生就算給乙○○，後來他們不知道為何
    就爭吵、打架，後來在何種情況下開槍我也不知道。我可以
    確定開槍的人不是跟我們一起進去的人。我先生打電話給我
    時，只叫我把錢拿去洛水軒茶坊，並沒有再跟我講什麼話，
    也沒有無暗示我叫人帶槍彈前往助陣等語（見本院卷第110-
    113 頁）；證人丙○○亦證稱：案發當天我在金帝舞廳上廁
    所時遇到乙○○，乙○○說我及我朋友的債務要我一起處理
    ，乙○○與郭昆和、楊光棚就要我一起到茶坊，他們沒有讓
    我通知我太太。後來我在茶坊打電話給我太太的時候，除了
    交代要帶錢外，沒有再交代什麼話，也沒有叫我太太帶人一
    起來，我太太趕到茶坊的時候，她就把錢拿給我，我就拿給
    乙○○，因為乙○○要我一起負擔我朋友的債務，我才生氣
    拿茶杯丟他。阿賢陪我太太來之後，他沒有什麼舉動，只在
    旁邊幫腔等語（見本院卷第114-116 頁）。渠等2 人證述被
    告丙○○在金帝舞廳偶遇乙○○，乙○○要求被告丙○○處
    理債務，雙方乃至洛水軒茶坊協談，嗣被告丁○○應被告丙○○之要求帶10萬元至洛水軒茶坊，被告丁○○隨即攜帶10
    萬元與「阿賢」坐計程車趕赴茶坊，在茶坊門口遇見徐家玉
    ，3 人即一同進入茶坊，並將10萬元交由被告丙○○拿給乙○○，嗣後又有不明人士進入茶坊，隨即引發爭執並聽見槍
    聲，易言之，開槍之人並非被告丁○○帶同進入茶坊之人等
    情，核與證人乙○○證稱：89年8 月10凌晨2 時許，伊與友
    人綽號「阿弟」之人同往金帝大舞廳，見到丙○○前往洗手
    間，因丙○○與伊有債務問題，伊即要求丙○○處理欠債，
    丙○○要求至外面找地方談，遂由伊開車載丙○○及「阿弟
    」同往洛水軒茶坊，途中伊打電話給郭昆和約他與楊光棚前
    來，而劉世偉（小朱）、莊文兆（阿柱）2 人係攜帶其等受
    託保管丙○○跳票之本票前來，「阿弟」在到達洛水軒茶坊
    後隨即離去，在洛水軒茶坊談判未久，丙○○要求叫他太太
    丁○○來處理，丁○○即帶綽號「阿賢」及徐家玉前來，後
    來陸續有不明人士進入，且有數人靠近伊身旁走動並與丙○○打招呼，丙○○拿玻璃杯丟伊，並與「阿賢」、徐家玉共
    同毆打伊，此時聽到槍響，楊光棚、郭昆和就衝上前搶槍，
    搶槍時又擊發一槍等語（見警卷第6 頁）；證人楊光棚證稱
    ：案發當天約半夜1 點左右，乙○○約我與郭昆和去泡茶，
    我與郭昆和坐計程車過去，我到現場時看到乙○○與丙○○
    在店內聊天，後來丙○○妻子丁○○及他朋友（男子，姓名
    不知）2 人有過來，後來有來一群人不知是乙○○或被告這
    邊的人，雙方先吵架才有人開槍等語（見原審卷第10 1頁 ）
    ；證人郭昆和證稱：乙○○是89年8 月10日凌晨3 時許，打
    手機請伊與楊光棚一同前往洛水軒茶坊，到達時尚未見到任
    何人，後來乙○○與「阿牛」（即丙○○）2 人一同到達，
    開始談判債務問題，約30分鐘後，「阿牛」叫他太太前來，
    隨行的有「阿賢」及徐家玉，隨後展開另一波債務談判，此
    時陸續有「阿牛」那邊的人進來，情形開始混亂，「阿牛」
    開始高聲談話，且拿煙灰缸丟向乙○○，此時即聽見我後方
    傳來一聲槍響等語（見警卷第16頁）相符。足見被告丁○○
    與「阿賢」及徐家玉進入洛水軒茶坊後，又有不明人士進入
    茶坊，嗣後始引發爭執並聽到槍聲，開槍之人確非隨同被告
    丁○○進入茶坊之人無訛，此外，亦查無其他積極證據證明
    開槍之人係被告丙○○在電話中暗示被告丁○○帶同前往茶
    坊助陣之人。
  3.乙○○證稱：我與「阿牛」（即丙○○）在洛水軒茶坊商談
    欠款時，「阿牛」有向我說要打電話給丁○○，我也有打電
    話給小朱（即劉世偉）及阿柱（即莊文兆）拿阿牛本票來還
    給阿牛，發生衝突前他們二人先走了等語（見原審卷第 102
    頁）；證人郭昆和證稱：89年8 月10日我有和乙○○約好要
    去洛水軒茶坊喝茶，乙○○先到，我到的時候，乙○○和丙○○在那裡喝果汁，他們在談論債務的事，氣氛還算平和，
    丙○○有借乙○○的電話打給他太太要他太太丁○○拿錢過
    來，我並沒有聽到丙○○有叫他太太帶人或帶什麼東西過來
    等語（見本院前審卷第75頁）；乙○○復證稱：在洛水軒茶
    坊時，我有拿到丙○○交給我的10萬元，收到10萬元之後，
    我有將5 張本票（附於本院更 (一)卷 第172-174 頁）還給
    丙○○等語（見本院卷第106-107 頁）。既然乙○○與被告
    丙○○在洛水軒茶坊商談欠款債務時氣氛平和，被告丙○○
    又借乙○○之行動電話打給其妻即被告丁○○拿錢過來，嗣
    後被告丙○○亦確實交付10萬元給乙○○，乙○○亦將劉世
    偉及莊文兆所拿來之5 張本票還給被告丙○○，衡諸常情，
    被告丙○○與乙○○在茶坊內處理債務時氣氛平和且過程平
    順，被告丙○○自無再叫人持槍前來示威助陣之必要甚明。
(三)綜合上述，本案既查無積極證據足以證明被告丙○○、丁○○有何唆使戊○○持扣案槍彈到場開槍示威，或與戊○○持
    有扣案槍彈有何犯意聯絡、行為分擔等情事，基於被告無自
    證無罪義務之原則，被告丙○○、丁○○否認犯罪所持之辯
    解及證人之證詞，縱或有瑕疵及矛盾之處，仍不得因此資以
    為反證其犯罪之論據，而為渠等不利之認定。
伍、原審因而認被告丙○○、丁○○犯罪無法證明，均為無罪之
    諭知，認事用法並無違誤。檢察官提起上訴，猶執前詞，指
    摘原判決不當，為無理由，應予駁回。
據上論結，應依刑事訴訟法第368 條，判決如主文。
本案經檢察官沈紹嘉到庭執行職務。
中　　華　　民　　國　　96　　年　　1     月　　19　　日
                  刑事第七庭    審判長法  官 莊飛宗
                                      法  官 黃憲文
                                      法  官 孫啟強
以上正本證明與原本無異。
檢察官如不服本判決應於收受本判決後10日內向本院提出上訴書
狀，其未敘述上訴理由者，並得於提起上訴後10日內向本院補提
理由書狀（均須按他造當事人之人數附繕本）「切勿逕送上級法
院」。
中　　華　　民　　國　　96　　年　　1     月　　19　　日
　　　　　　　　　　　　　　　　　  　書記官 黃富美
